【裁判字號】    99,上訴,3241
【裁判日期】    991125
【裁判案由】    強盜等
【裁判全文】
臺灣高等法院刑事判決                99年度上訴字第3241號
上  訴  人
即  被  告  黃振昇
指定辯護人  本院公設辯護人周君穎
上列上訴人因強盜等案件，不服臺灣士林地方法院99年度訴字第
127號，中華民國99年7月22日第一審判決（起訴案號：臺灣士林
地方法院檢察署99年度偵字第4534號），提起上訴，本院判決如
下：
    主  文
上訴駁回。
    事  實
一、黃振昇與練維中（另經通緝）共同意圖為自己不法之所有，
    基於竊盜之犯意聯絡，先於民國99年3月17日凌晨2時許，由
    黃振昇騎乘不知情之潘彥君所有之車牌號碼918-EDL號重型
    機車（下稱系爭機車）搭載練維中，前往林秋卿位於臺北縣
    石門鄉草里村五爪崙8號之5住處附近勘查地形，嗣同日中午
    12時25分、42分許，由練維中使用黃振昇持用之門號000000
    0000號行動電話撥打林秋卿住處電話，偽裝成鄉公所人員，
    向林秋卿佯稱需至鄉公所填寫資料申請身心障礙補助，藉機
    將林秋卿誘出屋外，待同日13時許林秋卿外出後，黃振昇與
    練維中即趁隙自未上鎖之後門侵入林秋卿上開住所（侵入住
    宅部分未據告訴）竊取財物，然無所獲，致未得逞。
二、黃振昇與練維中心有未甘，乃另行起意，共同基於意圖為自
    己不法所有之強盜犯意聯絡，躲藏於林秋卿上開住所外草叢
    ，守候林秋卿返家，待同日14時許林秋卿折返家中，黃振昇
    與練維中隨即分別戴上黑色半罩式安全帽、黑色全罩式安全
    帽各1頂及口罩各1個，自未上鎖之後門侵入林秋卿上開住所
    （侵入住宅部分未據告訴），先由黃振昇在門口把風，練維
    中則進入房內將林秋卿壓制在床，以毛巾按壓林秋卿之口鼻
    防止林秋卿喊叫，造成林秋卿嘴唇、鼻樑流血受傷（傷害部
    分未據告訴），同時持外觀酷似真槍之疑似手槍1支（下稱
    系爭槍枝）抵住林秋卿頭部，喝令林秋卿不准出聲，以上開
    方式對林秋卿施以強暴脅迫，林秋卿因一時之間無法辨別系
    爭槍枝之真假而恐懼致尿失禁，嗣黃振昇將屋內電話線拔掉
    進入該房內，練維中旋命林秋卿交出屋內現金，林秋卿稱屋
    內無現金可供交付，練維中便將系爭槍枝交給黃振昇，由黃
    振昇持之指向林秋卿接續看管並施以強暴脅迫，林秋卿因無
    法辨明系爭槍枝之真假，致心生畏懼，進而喪失自由意志，
    處於不能抗拒之狀態，任練維中在屋內搜得其夫李忠慶所有
    之陽信商業銀行（下稱陽信商銀）提款卡1張，練維中接續
    再持系爭手槍抵住林秋卿，逼問林秋卿交付其他存摺及密碼
    ，並恫稱：「如果不拿出來，看是你老公要死，還是你孩子
    要死」等語，對林秋卿施以強暴脅迫，林秋卿因而心生畏懼
    致不能抗拒，遂依照練維中指示，自房內櫃中取出李忠慶所
    有之淡水第一信用合作社（下稱淡水一信）金山分社存摺1
    本、石門郵局存摺1本及印章1枚，交與練維中。
三、黃振昇與練維中強盜得手後欲離去之際，因恐林秋卿報警，
    復共同基於恐嚇危害安全之犯意，由練維中以加害生命之事
    對林秋卿恫稱：「敢報警，你全家四人都要死」等語，致使
    林秋卿心生恐懼，足生危害於林秋卿之人身安全。渠等語畢
    ，即由黃振昇騎乘系爭機車搭載練維中返回黃振昇位於臺北
    縣石門鄉草里村阿里荖38號之住處。
四、嗣同日15時30分許，黃振昇與練維中轉搭公車至臺北縣金山
    鄉○○路156號淡水一信金山分社，約定若黃振昇詐領新臺
    幣（下同）30萬元成功，黃振昇可分得10萬元，練維中可分
    得20萬元，渠等便另共同基於意圖為自己不法所有之詐欺犯
    意，由黃振昇先持上開李忠慶所有之淡水一信存摺1本及印
    章1枚入內，向淡水一信金山分社行員許鈞渝、襄理江順正
    佯稱欲幫舅舅提領30萬元，練維中則在外等候，待許鈞渝、
    江順正要求核對開戶人李忠慶之身分時，由黃振昇撥打練維
    中所持用之門號0000000000號行動電話，再由練維中假冒為
    李忠慶，與許鈞渝、江順正通話，共同對許鈞渝、江順正施
    以詐術，但終因練維中無法正確提供李忠慶之年籍資料，未
    能提領款項，始未得逞，兩人遂會合一同離去。
五、適李忠慶返家知悉林秋卿遭強盜一事，隨即央請李文櫨通知
    淡水一信金山分社，江順正獲報後即報警處理；後為警於同
    日16時30分許，在臺北縣金山鄉○○路、信義路口逮捕黃振
    昇，扣得李忠慶所有上開淡水一信存摺1本及印章1枚，再至
    黃振昇上開住處，自系爭機車內扣得李忠慶所有陽信商銀提
    款卡1張（均已發還林秋卿），練維中則於逮捕時趁機逃逸
    。
六、案經臺北縣政府警察局金山分局報告臺灣士林地方法院檢察
    署檢察官偵查起訴。
    理  由
壹、程序部分：
一、查本件被告黃振昇所為不利於己之陳述，並無出於強暴、脅
    迫、利誘、詐欺、疲勞訊問、違法羈押或其他不正之方法，
    亦非違反法定障礙事由經過期間不得訊問或告知義務之規定
    而為，依刑事訴訟法第156條第1項、第158條之2規定，應認
    均有證據能力。
二、本件資以認定被告犯罪事實之其他供述及非供述證據（詳見
    後述），檢察官、被告及辯護人於本院調查證據時，並未於
    言詞辯論終結前聲明異議，本院審酌該等供述證據作成時之
    情況，認為適當，且亦無其他違背法定程序而取證之情形，
    依刑事訴訟法第159條之5規定、第158條之4反面解釋，自有
    證據能力。
貳、實體部分：
一、被告於本院審理時對於上述犯行，辯稱：強盜部分非伊本意
    ，恐嚇部分不是伊說的，竊盜部分伊是在外面等，詐取款部
    分我承認是伊去領，但未領到等語。公設辯護人則為被告辯
    護稱：被告之行為應不構成恐嚇罪等語。然經查：
    (一)上開事實，迭據被告黃振昇於警訊、偵查及原審審理中坦
      承不諱（見98年度偵字第4534號卷【下稱偵字卷】第
      20-22頁、第43-44頁、第61-62頁、原審卷第7-8頁、第25
      頁反面），且經證人即系爭機車車主潘彥君（偵字卷第
      29-30、71-72頁）、證人即被害人林秋卿（見偵字卷第
      20-23、98-100頁、原審卷第26-28頁）、證人即林秋卿之
      夫李忠慶（見偵字卷第84- 86頁）、證人即李忠慶之堂弟
      李文櫨（見偵字卷第85-86頁）、證人即淡水一信金山分
      社行員許鈞渝（見偵字卷第27- 28、75-76頁）、證人即
      淡水一信金山分社襄理江順正（見偵字卷第86頁）等人證
      述明確，是被告事後於本院為上開所辯，顯為卸責之詞並
      不足採。
    (二)此外，復有蒐證照片19張（見偵字卷第32-41頁）、贓物
      認領保管單1紙（見偵字卷第31頁）、被告持用之門號
      0000000000號行動電話99年3月10日至99年3月19日雙向通
      聯記錄、共同被告練維中持用之門號00000 00000號行動
      電話99年3月10日至99年3月17日雙向通聯記錄各1份（見
      偵字卷第104-113、114-129頁）、淡水一信金山分社99
      年3月17日監視器畫面翻拍照片18張（見偵字卷第141
      -149頁）在卷可稽，本件事證明確，被告犯行堪以認定，
      應依法論科。
二、論罪部分：
    (一)按所謂毀越門扇牆垣，係指毀損或超越及踰越門扇牆垣而
      言，與用鑰匙開鎖啟門入室者不同，司法院解釋所謂越進
      門扇牆垣，其越進二字亦應解為超越或踰越而進，非謂啟
      門入室即可謂之越進（最高法院22年上字第454號判例、
      77年度台上字第1130號判決意旨可參），查被告黃振昇與
      共同被告練維中上開犯罪事實一、二所載犯行，均係由被
      害人林秋卿住處未上鎖之後門直接啟門而入，自與刑法第
      321條第1項第2款所謂毀越門扇之定義不符。次按攜帶假
      手槍，冒充真槍以威脅事主，奪取財物，已達於使人不能
      抗拒之程度，應成立強盜罪（最高法院26年滬上字第9號
      判例意旨可憑），查被告與練維中持用之系爭槍枝真假為
      何雖無法認定，然渠等持之以真槍之方式行使、恫嚇林秋
      卿，已使林秋卿因一時之間無法辨別真假致心生畏懼，進
      而喪失自由意志，處於不能抗拒之狀態，自已該當刑法上
      強盜罪之強暴、脅迫構成要件。是核被告犯罪事實一所為
      ，係犯刑法第320條第3項、第1項之普通竊盜未遂罪；犯
      罪事實二所為，係犯刑法第328條第1項之普通強盜既遂罪
      ；犯罪事實三所為，係犯刑法第305條之恐嚇罪；犯罪事
      實四所為，係犯刑法第339條第3項、第1項之詐欺取財未
      遂罪。公訴人固認被告就犯罪事實二部分應負加重強盜既
      遂之罪嫌，惟按刑法第321條第1項第3款所稱之兇器，雖
      無種類之限制，然以依器械之材質、體積與用途等特性，
      在客觀上足以對人之生命、身體、安全構成威脅，具有危
      險性為必要，是於行為人持不具殺傷力之槍枝強取他人財
      物之情形，被害人誤不具殺傷力之槍枝為真槍，至喪失其
      意思自由之程度，固無礙於強盜罪之成立，然是否同時具
      備攜帶兇器之加重條件，應以該槍枝已經證明具有上揭兇
      器之性質為必要（最高法院98年度台上字第7680號判決意
      旨可佐），而依證人林秋卿證稱：練維中拿槍對著伊，槍
      是小小支、黑色的，比伊手掌還小，練維中拿的時候看起
      來輕輕的，手還在發抖，伊不知道真假，也看不出材質，
      練維中是拿槍對伊比著，沒有拿槍打伊，伊嘴唇、鼻子上
      的傷勢是練維中拿毛巾按著伊的口鼻所造成等語（見原審
      卷第26-27頁），足認系爭槍枝性質上是否具有殺傷力，
      又是否足以對人之身體、生命構成威脅或造成傷害而具有
      實質危險性，均屬未明，自應從對被告有利之認定，認與
      刑法上所稱「凶器」不符，不應令其負加重強盜既遂之罪
      責，公訴意旨漏未斟酌此點，尚有未洽，惟其基本事實同
      一，本院自應予審理，並變更法條。另公訴人於起訴法條
      部分雖漏載明被告就犯罪事實四部分犯有刑法第339條第3
      項、第1項之詐欺取財未遂罪，惟公訴人已於起訴事實欄
      述及被告與練維中有向淡水一信金山分行詐取款項之分工
      協議，被告並已持李忠慶所有之淡水一信存摺1本及印章1
      枚向行員佯稱欲幫舅舅提款，另由練維中以手機佯裝為李
      忠慶與行員談話等情，顯已就該部分詐欺取財未遂罪犯行
      列為犯罪事實而予以起訴，本院自得依法審理，亦此敘明
      。
    (二)被告與練維中就犯罪事實一、二、三、四所載犯行之實行
      ，均有犯意聯絡及行為分擔，就該等各罪部分，分別為共
      同正犯。渠等先後持系爭槍枝對林秋卿施以強暴脅迫，係
      於密切接近之時間及同地實施，侵害同一之法益，各行為
      之獨立性極為薄弱，且係出於同一犯罪目的，依一般社會
      健全觀念，在時間差距上，難以強行分開，應視為數個舉
      動之接續施行，合為包括之一行為予以評價，屬接續犯。
      又被告所犯各罪間犯意各別，行為互殊，應予分論併罰。
    (三)另被告所犯犯罪事實欄一、四之竊盜及詐欺取財犯行，雖
      已著手實行，惟未生既遂之結果，均為未遂犯，爰均依刑
      法第25條第2項規定，按既遂犯之刑減輕之。
三、原審法院判決因認被告前揭犯行事證明確，適用前揭法條，
    並審酌被告未曾受有期徒刑以上刑之宣告，有臺灣高等法院
    被告前案紀錄表在卷可稽，其品行及生活狀況；另被告正值
    青年，不思上進，竟於光天化日之下先侵入民宅行竊不成，
    再持系爭槍枝尾隨被害人至住處內強取財物，嚴重影響社會
    治安，對社會秩序及人民生活安全危害甚鉅，其犯罪所生危
    害；惟被告歷經偵、審程序，始終坦承犯行，深表悔悟，其
    犯後態度等一切情狀，分別量處竊盜未遂罪部分有期徒刑四
    月，強盜罪部分有期徒刑五年四月，恐嚇罪部分有期徒刑三
    月，詐欺取財未遂罪部分處有期徒刑四月，並定其應執行刑
    為有期徒刑六年。並就被告所戴用以強盜之黑色半罩式安全
    帽1頂，係被告所有供上開犯罪所用之物，尚未丟棄，為其
    供承在卷（見偵字卷第12頁、原審卷第30頁反面、第55頁反
    面），雖未經扣案，然並無證據證明業已滅失，爰依刑法第
    38 條第1項第2款、第3項宣告沒收之。至黑色全罩式安全帽
    1頂，雖為練維中所戴供犯強盜罪所用之物，惟係被告父親
    所有，業據被告供述翔實（見偵字卷第12頁、原審卷第30頁
    反面），並非被告或其共犯所有之物，又其與口罩2個及系
    爭槍枝1支，依被告於原審陳稱：伊被抓後就與練維中分開
    ，不知道系爭槍枝放在哪裡，口罩2個及練維中所戴之安全
    帽案發後均已丟棄等語（見原審卷第8頁、第30頁反面、第
    55頁反面），足見該等物品均未據扣案，復無證據證明仍然
    存在，亦非屬違禁物，為避免將來執行之困難，故不為沒收
    之諭知，併此敘明。且就察官另建請對被告諭知刑前強制工
    作，以資矯治等語。惟按保安處分係針對受處分人將來之危
    險性所為之處置，以達教化、治療之目的，為刑罰之補充制
    度，保安處分中之強制工作，旨在對嚴重職業性犯罪及欠缺
    正確工作觀念或無正常工作因而犯罪者，強制其從事勞動，
    學習一技之長及正確之謀生觀念，使其日後重返社會，能適
    應社會生活，然保安處分之措施亦含社會隔離、拘束身體自
    由之性質，其限制人民之權利，實與刑罰同，自應受比例原
    則之規範，使保安處分之宣告，與行為人所為行為之嚴重性
    、行為人所表現之危險性，及對行為人未來行為之期待性相
    當（最高法院91年度台上字第4625號判決意旨參照）。查被
    告素無前科，有臺灣高等法院被告前案紀錄表附卷可憑，是
    依卷內現存事證尚難即認其有犯罪之習慣或有何因遊蕩或懶
    惰成習而為本件犯行之情事，依比例原則，綜合其所表現之
    危險性及對其未來之期待性等情以觀，本院認宣告如主文所
    示之刑，與其犯行之處罰已屬相當，並足收儆懲之效，尚無
    另宣告強制工作以預防矯治其社會危險性之必要，爰不另諭
    知於刑之執行前令入勞動場所強制工作，加以說明。原審判
    決認事用法均無不合，量刑亦稱妥適。被告上訴意旨仍執前
    詞指摘原判決不當，並為無理由，再被告雖於本院審理中與
    被害人和解，但仍未完全坦承犯行，故原審判決之刑度並無
    不妥之處，是被告之上訴應予駁回。
據上論結，應依刑事訴訟法第368條，判決如主文。
本案經檢察官莊俊仁到庭執行職務。
中    華    民    國    99    年    11    月    25    日
                  刑事第三庭審判長法  官      陳博志
                                  法  官      許文章
                                  法  官      陳德民
以上正本證明與原本無異。
強盜罪部分得上訴。
如不服本判決，應於收受送達後10日內向本院提出上訴書狀，其
未敘述上訴之理由者並得於提起上訴後10日內向本院補提理由書
（均須按他造當事人之人數附繕本）「切勿逕送上級法院」。
其餘部分不得上訴。
                                  書記官       陳紀語
中    華    民    國    99    年    11    月    25    日
附錄：本案論罪科刑法條全文
刑法第320條
意圖為自己或第三人不法之所有，而竊取他人之動產者，為竊盜
罪，處5 年以下有期徒刑、拘役或 5 百元以下罰金。
意圖為自己或第三人不法之利益，而竊佔他人之不動產者，依前
項之規定處斷。
前二項之未遂犯罰之。
刑法第328條
意圖為自己或第三人不法之所有，以強暴、脅迫、藥劑、催眠術
或他法，至使不能抗拒，而取他人之物或使其交付者，為強盜罪
，處 5 年以上有期徒刑。
以前項方法得財產上不法之利益或使第三人得之者，亦同。
犯強盜罪因而致人於死者，處死刑、無期徒刑或 10 年以上有期
徒刑；致重傷者，處無期徒刑或 7 年以上有期徒刑。
第 1 項及第 2 項之未遂犯罰之。
預備犯強盜罪者，處 1 年以下有期徒刑、拘役或 3 千元以下罰
金。
刑法第305條
以加害生命、身體、自由、名譽、財產之事，恐嚇他人致生危害
於安全者，處 2 年以下有期徒刑、拘役或 3 百元以下罰金。
刑法第339條
意圖為自己或第三人不法之所有，以詐術使人將本人或第三人之
物交付者，處 5 年以下有期徒刑、拘役或科或併科 1 千元以下
罰金。
以前項方法得財產上不法之利益或使第三人得之者，亦同。
前二項之未遂犯罰之。

司法院資訊處製作；財團法人民間司法改革基金會備份。
